【裁判字號】    98,訴,48
【裁判日期】    981110
【裁判案由】    返還不當得利
【裁判全文】
臺灣屏東地方法院民事判決                98年度訴字第48號
原      告  甲○○
法定代理人  丙○○
訴訟代理人  蘇精哲律師
            王建元律師
被      告  丁○○○
            戊○○
共      同
訴訟代理人  孔福平律師
上列當事人間請求返還不當得利事件，本院於民國98年10月27日
言詞辯論終結，判決如下：
    主      文
被告戊○○應給付原告新台幣壹佰拾萬元，及自民國九十八年
三月二十五日起至清償日止，按週年利率百分之五計算之利息。
原告其餘之訴駁回。
訴訟費用由被告戊○○負擔。
本判決原告勝訴部分，於原告以新台幣肆拾萬肆仟元供擔保後
，得假執行；但被告戊○○如於執行標的物拍定、變賣前，以新
台幣壹佰拾萬元為原告預供擔保，得免為假執行。
原告其餘假執行之聲請駁回。
    事實及理由
一、本件原告起訴請求被告給付新台幣（下同）150 萬元，及自
    起訴狀繕本送達翌日（按即民國98年2 月6 日）起至清日止
    ，按週年利率百分之5 計算之利息；於訴狀送達後，改為請
    求被告連帶給付130 萬元，及自98年3 月25日（按即98年3
    月24日準備書狀送達翌日）起至清償日止，按週年利率百分
    之5 計算之利息，核屬擴張或減縮應受判決事項之聲明，依
    民事訴訟法第255 條第1 項第3 款規定，於法並無不合，應
    予准許。又原告依不當得利之法律關係對被告為請求，於訴
    狀送達後，追加侵權行為之法律關係為其請求權基礎，被告
    對此表示同意，依民事訴訟法第255 條第1 項第1 款規定，
    原告就此所為訴之追加，於法亦無不合，應予准許。
二、原告主張：伊父文明於89年5 月27日與伊母丙○○（印尼
    籍）結婚，旋因罹患舌癌，舉家遷回屏東縣車城鄉○○村○○路12號，與伊祖母古輝妹同住。嗣於96年4 月19日伊父
    文明因病死亡，伊與伊母丙○○、弟子誠依法得受領勞
    工保險之遺屬津貼147 萬元，由勞工保險局於96年5 月16日
    匯入伊在車城郵局開設之00000000000000號帳戶（其內原有
    存款59,300元）。詎被告丁○○○、戊○○為伊之姑媽及姑
    丈，竟趁伊兄弟二人年幼無知，伊母丙○○為外籍新娘，伊
    祖母古輝妹年邁不識字並持有伊之存摺及印章之機會，於
    95年5 月22日，由被告戊○○陪同古輝妹前往車城郵局，
    代為填寫提款單並蓋用伊之印章，提領伊上開帳戶內之存款
    150 萬元，改以古輝妹之名義辦理1 年期定存，復於期滿
    後之97年5 月27日，將其中20萬元存入古輝妹之帳戶，另
    130 萬元則由被告戊○○以其名義辦理1 年期定存。迨古
    輝妹於97年9 月9 日死亡後，伊母丙○○得知伊之存款被冒
    領，透過伊父之表兄乙○○向被告索討，竟遭被告拒絕，則
    伊自得依民法第179 條、第184 條第1 項前段、後段及第18
    5 條第1 項前段之規定，請求被告加計利息，連帶返還或賠
    償伊130 萬元等情，並聲明：(一)被告應連帶給付原告130 萬
    元，及自98年3 月25日起至清償日止，按週年利率百分之5
    計算之利息。(二)原告願供擔保，請准宣告假執行。
三、被告則以：文明於96年4 月19日死亡，勞工保險局於96年
    5 月16日所給付之147 萬元，其目的乃在於撫恤死者文明
    之家屬，而文明死亡時，其家屬有古輝妹、子誠及原
    告三人，則該147 萬元即應為古輝妹、子誠及原告三人
    公同共有，而非原告單獨所有，原告單獨提起本件訴訟，於
    法自有未合。又古輝妹既有權保管原告之存摺及印章，則
    被告戊○○承其所囑代為提領原告之存款150 萬元，並以
    古輝妹之名義辦理定存，自無不法侵害原告之權利或利益可
    言。其次，古輝妹自其夫順興生前患病期間向被告戊○○借用50萬元起，歷經文明結婚、生子及生病，共向被告
    戊○○借用131 萬元，因此乃於上開150 萬元定存期滿後之
    97年5 月27日，以其中130 萬元返還被告戊○○，再由被告
    戊○○以自己之名義辦理1 年期定存，被告戊○○係因古
    輝妹清償債務而受領該130 萬元，自亦無構成不當得利可言
    。至於被告丁○○○既未保管原告之存摺及印章，亦未前往
    提領原告之存款或因受領其存款而受有利益，尤無對原告負
    返還或賠償責任之理。原告依不當得利及侵權行為之法律關
    係，請求被告加計利息連帶返還或賠償其130 萬元，非有理
    由等語，資為抗辯，並聲明：(一)原告之訴及假執行之聲請均
    駁回。(二)如受不利之判決，被告願供擔保請准宣告免為假執
    行。
四、經查：原告之父母文明、丙○○（印尼籍）於89年5 月27
    日結婚，並育有原告及子誠二子（90年5 月24日、91年10
    月18日出生），文明於96年4 月19日因舌癌死亡，勞工保
    險局於96年5 月16日將勞工保險給付147 萬元匯入原告在車
    城郵局開設之00000000000000號帳戶（其內原有存款59,300
    元，加上147 萬元共1,529,300 元）。嗣於95年5 月22日，
    被告戊○○（原告之姑丈）陪同原告之祖母古輝妹（28年
    9 月6 日出生，97年9 月9 日死亡）攜帶原告之存摺及印章
    前往車城郵局，由被告戊○○代為填寫提款單並蓋用印章後
    ，提領原告帳戶內之存款150 萬元，並以古輝妹之名義辦
    理1 年期定存，期滿後，復於97年5 月27日，將其中20萬元
    存入古輝妹之帳戶，另130 萬元則改由被告戊○○以其名
    義辦理1 年期定存，已於98年5 月27日期滿，惟該筆款項仍
    未歸還原告各事實，為兩造所不爭執，並有戶籍謄本、死亡
    證明書、郵局客戶歷史交易清單、郵政存簿儲金提款單、郵
    政定期儲金立帳申請書及郵政定期儲金存單附卷可稽。
五、本件之爭點為：被告應否就96年5 月22日從原告帳戶提領存
    款150 萬元，與古輝妹連帶負侵權行為損害賠償責任？或
    與古輝妹依不當得利之規定連帶負返還責任？茲論述如下
    ：
(一)、按97年修正前勞工保險條例第63條規定：「被保險人死亡時
    ，按其平均月投保薪資，給與喪葬津貼五個月，遺有配偶、
    子女及父母、祖父母或專受其扶養之孫子女及兄弟姊妹者，
    並給與遺屬津貼；其支付標準，依左列規定：‧‧‧‧。」
    第65條規定：「受領前二條所定遺屬津貼之順序如左：一、
    配偶及子女。二、父母。三、祖父母。四、孫子女。五、兄
    弟、姊妹。」依此，文明死亡後，其勞工保險死亡給付中
    之遺屬津貼，即應由順序在前之丙○○（配偶）、子誠及
    原告（子女）受領，古輝妹為文明之母，順序在後，並
    無受領之權利。又被告未主張並證明古輝妹乃為文明支
    出殯葬費之人，而得請領勞工保險死亡給付中之喪葬津貼，
    亦難認其喪葬津貼應由古輝妹受領。是古輝妹既無因
    文明死亡而有受領勞工保險給付之權利，則被告辯稱本件勞
    工保險局於96年5 月16日所為勞工保險給付147 萬元，為
    古輝妹、子誠及原告三人公同共有云云，即無足取。
(二)、被告戊○○雖辯稱：古輝妹自其夫順興生前患病時起開
    始向伊借錢，共欠伊131 萬元，伊係因古輝妹清償債務而
    受領130 萬元云云，惟此為原告所否認，經查：證人乙○○
    證稱：「她（指古輝妹）是我姑姑‧‧‧‧不識字‧‧‧
    ‧丙○○及我表妹找我回來處理這件事情，我回來之前還不
    知道有150 萬元的糾紛。‧‧‧‧被告戊○○有拿甲○○的
    存摺給我看，我看到存摺才知道有一筆147 萬元匯入甲○○
    的帳戶，轉150 萬元存入定存，我問被告二人是否知道這件
    事情，被告二人表示不知情，‧‧‧‧丙○○告訴我20萬元
    存入古輝妹的帳戶，130 萬元存入被告戊○○的帳戶，‧
    ‧‧‧這時候戊○○才承認，並說是古輝妹欠他的錢，說
    是文明結婚及家中裝潢向被告戊○○借的錢。‧‧‧‧（
    古輝妹）不可能向（戊○○借錢），因為文明結婚的時
    候，古輝妹委託我陪他去印尼，她要標會才有辦法讓文
    明結婚。‧‧‧‧被告從台北回來搬去車城住的時候有裝潢
    古輝妹房子，但是自己去住。‧‧‧‧（標會）是古輝
    妹跟我講的，至於有無標會我不知道。‧‧‧‧有蓋2 間新
    的房間給被告居住，嚴格講不算裝潢。‧‧‧‧（文明結
    婚）總共花了38萬元，是由仲介處理。」依此，古輝妹生
    前既向乙○○告稱其係標會供文明結婚，而未提及向被告
    戊○○借錢，被告戊○○所稱古輝妹向其借錢裝潢房屋，
    復係新蓋2 間房間供被告戊○○夫婦居住，則古輝妹生前
    是否曾向被告戊○○借錢，實非無疑。且被告戊○○倘係因
    古輝妹向其清償債務而受領130 萬元，豈有意圖隱瞞，而
    於最初乙○○向其詢問150 萬元之去向時表示不知情之理？
    則古輝妹生前是否曾向被告戊○○借錢，益有可疑。又被
    告戊○○雖稱古輝妹於順興生前患病期間向其借款50萬
    元，並於文明結婚時向其借款40萬元云云，惟被告丁○○○則稱文明結婚時古輝妹係借50萬元，二者互有出入，
    且順興於83年5 月15日死亡，有戶籍謄本之記載足稽，倘
    有50萬元之鉅額借款長期未還，被告戊○○於前述乙○○詢
    問時，豈有僅告知金額較小之借款，而反遺漏金額較大之借
    款不予告知之理？則古輝妹生前是否曾向被告戊○○借錢
    ，尤有可疑。此外，被告戊○○復不能舉證證明古輝妹生
    前確曾向其借款131 萬元未還，則其所辯係因古輝妹清償
    債務而受領130 萬元云云，亦無可採。
(三)、按無法律上之原因而受利益，致他人受損害者，應返還其利
    益，雖有法律上之原因，而其後已不存在者，亦同；不當得
    利之受領人，除返還其所受之利益外，如本於該利益更有所
    取得者，並應返還，但依其利益之性質或其他情形不能返還
    者，應償還其價額，民法第179 條及第181 條定有明文。又
    乙種活期存款戶與金融機關之間為消費寄託關係；金融機關
    存款戶之存款，如為第三人憑真正之存摺、存單及印章所冒
    領，依其情形得認該第三人為債權之準占有人，且金融機關
    不知其非債權人者，依民法第310 條第2 款規定，金融機關
    得對存款戶主張有清償之效力，存戶不得請求金融機關返還
    同一數額之金錢（最高法院73年度第11次民事庭會議決議及
    93年度台上字第1735號判決參照）。查原告在車城郵局帳戶
    內之存款，無論其來源為何，均應以原告為消費寄託之債權
    人，惟有原告方得向郵局請求返還同一數額之金錢，且被告
    戊○○及古輝妹自原告之帳戶提領150 萬元，原告之法定
    代理人丙○○查知其流向後立即透過乙○○向被告索討，足
    見原告或其法定代理人丙○○並未同意或授權被告戊○○及
    古輝妹提領該筆150 萬元存款，被告戊○○及古輝妹憑
    真正之存摺、印章冒領該筆150 萬元存款，致原告喪失其債
    權受有損害，且被告戊○○又取得其中130 萬元而受有利益
    ，則原告依前揭不當得利之法關係，請求被告戊○○返還13
    0 萬元，於法自屬有據。
(四)、被告丁○○○並未保管原告之存摺及印章，亦未冒領原告之
    存款，更未取得任何原告之存款而受有利益之事實，業據被
    告被告丁○○○陳稱明白，並為原告所不爭執，原告復未另
    主張並證明被告丁○○○有何不法侵害其權利、利益或構成
    不當得利之事實，則原告依侵權行為及不當得利之法律關係
    ，請求被告丁○○○賠償或返還其130 萬元，即屬於法無據
    。
六、綜上所述，本件原告依不當得利及侵權行為之法律關係，請
    求被告連帶給付130 萬元，及自98年3 月25日起至清償日止
    ，按週年利率百分之5 計算之利息，於如主文第1 項所示範
    圍內，為有理由，應予准許。逾此範圍，非有理由，應予駁
    回。關於被告戊○○部分，原告係依不當得利及侵權行為之
    規定，請求擇一為其有利之判決，則本件既已依不當得利之
    規定而為原告勝訴之判決，即無再就侵權行為部分加以論究
    之必要，併此敘明。又原告及被告戊○○各陳明願供擔保，
    請准宣告假執行或免為假執行，於原告勝訴部分，經核均無
    不合，爰分別酌定相當之擔保金額，併准許之。至原告敗訴
    部分，其假執行之聲請已失所附麗，應駁回之。
七、據上論結，本件原告之訴為一部有理由，一部無理由，依民
    事訴訟法第79條、第85條第1 項但書、第390 條第2 項、第
    392 條第2 項、第3 項，判決如主文。
中    華    民    國    98    年    11    月    10    日
                    民事第一庭    法  官  春生
正本係照原本作成。
如不服本判決，應於收受送達後20日內向本院提出上訴書狀，其
未表明上訴理由者，應於提出上訴後20日內向本院補提理由書狀
（均須按他造當事人之人數附繕本）。
中    華    民    國    98    年    11    月    10    日
                                  書記官  蘇雅慧


司法院資訊處製作；財團法人民間司法改革基金會備份。
